臺灣高等法院臺南分院刑事判決
111年度上訴字第191號
上  訴  人  
即  被  告  陳志成
選任辯護人  張佩珍律師（法律扶助）
            岳世晟律師（法律扶助）
            周聖錡律師（法律扶助）
上列上訴人因毒品危害防制條例等案件，不服臺灣臺南地方法院
110年度訴字第499號中華民國110年12月21日第一審判決（起訴
案號：臺灣臺南地方檢察署109年度營偵字第2216號、110年度營
偵字第679號），提起上訴，本院判決如下：
    主  文
上訴駁回。
   事實及理由
一、民國110年6月18日修正施行之刑事訴訟法第348條規定：「
    上訴得對於判決之一部為之。對於判決之一部上訴者，其有
    關係之部分，視為亦已上訴。但有關係之部分為無罪、免訴
    或不受理者，不在此限。上訴得明示僅就判決之刑、沒收或
    保安處分一部為之」。同日修正施行之刑事訴訟法施行法第
    7條之13規定：「中華民國110年5月31日修正通過之刑事訴
    訟法施行前，已繫屬於各級法院之案件，於施行後仍適用修
    正前刑事訴訟法第348條規定；已終結或已繫屬於各級法院
    而未終結之案件，於施行後提起再審或非常上訴者，亦同」
    。經查：本案於上述規定修正施行之後111年2月8日始繫屬
    於本院（見本院卷第3頁），上訴之效力及範圍應依修正後
    第348條規定。而原審判決後，檢察官並未提起上訴，被告
    明示僅就原判決量刑部分提起上訴（包括：原審依刑法第47
    條累犯規定加重其刑，是否造成量刑過重？原審各罪的量刑
    及所定的應執行刑是否過重？被告是否有刑法第59條情輕法
    重的減刑適用，見本院卷第145頁被告於本院審理期日所陳
    的上訴理由），檢察官和被告、辯護人雙方均同意本院僅就
    量刑事項進行證據調查及辯論（本院卷第146頁審理筆錄參
    照）。因此，本件審判範圍僅就原判決量刑妥適與否進行審
    理，本案犯罪事實、所犯法條及論罪、沒收部分之認定，當
    事人均沒有爭執，本院爰引用第一審判決書所記載之事實、
    證據、論罪及沒收（如附件），合先敘明。
二、被告上訴意旨略以：
　㈠被告雖有構成累犯，然請斟酌被告前案係加重竊盜案件，與
    本案販賣毒品案件犯罪性質不同，並斟酌被告本案犯罪情節
    非重，參照司法院大法官會議第775號解釋意旨，不予加重
    其刑。
　㈡被告各次犯罪情節非重，已經坦承犯罪，在監獄中也報名技
    能訓練班，本案如科以被告最輕本刑有期徒刑，乃有情輕法
    重之虞，請依刑法第59條減輕其刑，並就應執行刑部分再酌
    減。
三、經查，原審認定被告係累犯，經裁量後並加重其刑，並無違
    法不當之處：
　㈠刑法第47條第1 項規定：「受徒刑之執行完畢，或一部之執
    行而赦免後，5 年以內故意再犯有期徒刑以上之罪者，為累
    犯，加重本刑至二分之一」，就累犯的構成要件而言，立法
    者就被告的「前案」要件僅規定「受徒刑之執行完畢」，並
    未限定被告係觸犯何種罪名，亦未區分被告係故意犯或過失
    犯。就被告構成累犯的「效果」，則係規定法院「應」一律
    要加重其刑，而非賦予法院裁量是否要加重其刑，此乃因「
    累犯」的立法政策源於：「受刑後復犯罪，可證明通常刑
    之不足以懲治其特別惡性，而有加重其刑之必要」、「累犯
    之加重，係因犯罪行為人之刑罰反應力薄弱，需再延長其矯
    正期間，以助其重返社會，並兼顧社會防衛之效果」（歷次
    立法理由參照），此立法政策亦與一般人民的生活經驗及國
    民感情相符，因此司法院大法官會議第775 號解釋意旨稱：
    「依上開系爭規定法律文義及立法理由觀之，立法者係認為
    行為人於前罪徒刑執行完畢或一部之執行而赦免後，5 年內
    又故意違犯後罪，因累犯者之主觀惡性較重，故所違犯之後
    罪應加重本刑至二分之一，因此系爭規定所加重處罰者，係
    後罪行為，而非前罪行為，自不生是否違反憲法一行為不二
    罰原則之問題」。依此，法官仍有依照立法者的意旨，忠實
    適用刑法第47條規定的義務。
　㈡其次，上開大法官會議解釋文認為刑法第47條規定部分違憲
    的地方，則僅限於：「惟其不分情節，基於累犯者有其特別
    惡性及對刑罰反應力薄弱等立法理由，一律加重最低本刑，
    於不符合刑法第59條所定要件之情形下，致生行為人所受之
    刑罰超過其所應負擔罪責之個案，其人身自由因此遭受過苛
    之侵害部分，對人民受憲法第8 條保障之人身自由所為限制
    」者，方不符憲法罪刑相當原則，牴觸憲法第23條比例原則
    ，大法官會議認為於此範圍內，有關機關應自本解釋公布之
    日起2 年內，依本解釋意旨修正之。於修正前，為避免發生
    上述罪刑不相當之情形，法院就該個案應依本解釋意旨，裁
    量是否加重最低本刑。
　㈢而何謂「罪刑不相當」的情形，司法院大法官會議上開解釋
    理由乃舉例：「本來法院認為諭知6 月有期徒刑得易科罰金
    或易服社會勞動即可收矯正之效或足以維持法秩序，但於不
    符合刑法第59條所定要件之情形下，因累犯加重最低本刑之
    結果，法院仍須宣告7 月以上有期徒刑，致不得易科罰金或
    易服社會勞動」的情形。
　㈣綜上，司法院大法官會議解釋揭示法官是否依照累犯規定裁
    量加重其刑的重點，仍在於依照被告本案的犯罪情節，如果
    加重其刑，是否將因此導致行為人承受過重過苛的刑罰，而
    導致罪刑不相當的情形。至於行為人構成累犯的前案犯罪事
    實，與本案的犯罪罪質是否相同（相似），或本案犯罪時間
    係在前案徒刑執行完畢五年內多久，依照立法者對於累犯的
    定義，本不應為考量的因素，如果仍須列予考量，至多也是
    綜合於本案犯罪情節以內一起判斷而已。
　　因此，倘事實審法院已就個案犯罪情節，具體審酌行為人一
    切情狀及所應負擔之罪責，經裁量結果認依刑法第47條第1 
    項規定加重其最低本刑，而無過苛或罪刑不相當之情形者，
    即與上開解釋意旨無違（最高法院109年度台上字第3004號
    判決意旨參照）。
　㈤被告前因加重竊盜案件，經原審法院以105年度易字第1042號
    判決判處應執行有期徒刑1年4月確定，於108年1月20日執行
    完畢，有被告前案紀錄表在卷可參，被告於前案徒刑執行完
    畢後，本應記取教訓，謹慎自守，然被告竟於徒刑執行完畢
    短短5年內，故意再犯本案有期徒刑以上之各罪，顯示被告
    對於刑罰的反應力薄弱，有其特別惡性，且被告於本案販賣
    第二級毒品、轉讓禁藥犯行，均是助長毒品氾濫，戕害國民
    健康之重罪，被告現年50歲左右，正值壯年，入監前有固定
    工作，業據被告陳明在卷（原審卷第183頁），顯見被告並
    無任何令人同情、必須鋌而走險販毒的事由；況且，被告本
    案犯行如依累犯規定加重刑度，本院也可從法定最低刑度加
    重之後往上酌加數月即可，並無因此從法定最高刑度加重之
    ，因此倘依刑法第47條累犯規定加重其刑，進而再依加重後
    的刑期範圍裁量其刑，客觀上並無使其承受過重刑責之虞。
　㈥縱使如辯護人所辯護內容，衡量被告是否應依刑法第47條累
    犯加重其刑，宜亦考量被告前案與本案的罪質關係乙節。經
    查：被告前案所犯係攜帶兇器踰越牆垣竊盜罪，有被告前案
    判決在卷可參（本院卷第109頁），該罪的法定刑是「6月以
    上、5年以下有期徒刑，得併科新臺幣10萬元以下罰金」（
    該案判決附錄法條參照），而本案被告觸犯的販賣第二級毒
    品罪，修正前法定刑是「七年以上有期徒刑，得併科新臺幣
    1000萬元以下罰金」，修正後是「十年以上有期徒刑，得併
    科新臺幣1500萬元以下罰金」，另被告本案觸犯的轉讓禁藥
    犯行，法定刑是「七年以下有期徒刑，得併科新臺幣5000萬
    元以下罰金」，可見本案販賣第二級毒品、轉讓禁藥的罪質
    、侵害法益程度，都遠遠高於加重竊盜犯行，被告於前案輕
    罪有期徒刑執行完畢後，理應更加警惕自己，不能再觸犯國
    家有期徒刑以上之罪，被告竟於前案執行完畢後未滿5年，
    即先後觸犯本案罪質更重的各罪，更可見被告並不知記取前
    案執行的教訓，對於刑罰的反應力薄弱，而有特別惡性，倘
    依累犯規定加重其刑，並不會使其蒙受過重刑罰。因此辯護
    人僅以被告本案的犯罪罪質與前案罪質不同，指摘原審依刑
    法第47條第1項規定加重被告刑度不當云云，並不可採。
四、被告並無刑法第59條情輕法重的減刑事由：
　　辯護人雖主張：被告販賣毒品所得僅新臺幣（下同）7500元
    ，且販賣及轉讓之數量輕微，顯與大量販賣毒品以圖獲利之
    毒梟有別，犯罪情節非屬重大，又積極配合檢警偵辦，對社
    會所生危害非鉅，客觀上有情輕法重之情事，請依刑法第59
    條酌減其刑等語。然刑法第59條規定之酌量減輕其刑，必須
    犯罪另有特殊之原因與環境，在客觀上足以引起一般同情，
    認為即使予以宣告法定最低度刑，猶嫌過重者，始有其適用
    。此所謂法定最低度刑，固包括法定最低本刑；惟遇有其他
    法定減輕之事由者，則應係指適用其他法定減輕事由減輕其
    刑後之最低度刑而言。本院考量甲基安非他命對社會秩序及
    國民健康危害甚鉅，被告為智識健全之成年人，對政府嚴格
    查緝販賣毒品之行為，自無不知之理，且被告正值壯年，入
    監前有正當工作，並無令人同情、非必鋌而走險的犯罪理由
    ，竟仍為本案販賣毒品、轉讓禁藥之犯行，嚴重危害社會治
    安及國民健康，且被告經依修正前及現行毒品危害防制條例
    第17條第2項規定減刑後，各罪之最低法定刑度與其本案犯
    罪情節相較，核無情輕法重之情形，故認被告本案販賣第二
    級毒品共4次、轉讓禁藥共4次之犯行，均無適用刑法第59條
    規定減輕其刑之餘地。　　
五、被告另上訴主張原審各罪量刑及定應執行刑過重部分，亦無
    理由：
　　量刑之輕重，係事實審法院得依職權自由裁量之事項，茍已
    斟酌刑法第57條各款所列情狀而未逾越法定刑度，亦無明顯
    違背罪刑相當原則，不得遽指為違法；上級法院對於下級法
    院之職權行使，原則上應予尊重。經查：
　㈠原審審理後，審酌被告無視毒品戕害國家人力、危害社會安
    全甚鉅，竟意圖營利販賣第二級毒品、轉讓禁藥，致使購毒
    者、受讓禁藥者更加產生依賴性及成癮性，傷害他人身心健
    康，更造成社會治安之潛在威脅，實有不該；惟念被告於犯
    後坦承犯行之態度，並參酌販賣毒品之人數、販賣金額；兼
    衡被告供稱為國中肄業，入監前從事磁磚相關工作，有固定
    月薪，2名未成年子女現由被告母親照顧，家庭經濟狀況為
    中低收入戶（見原審卷第159至169頁、第177頁）等一切情
    狀，分別量處如原審判決附表一、二「主刑」欄所示之刑。
    已經就刑法第57條所列各款例示情狀詳為斟酌，且僅係就法
    定最低刑度往上酌加數月，客觀上並無過重之虞。
　㈡其次，數罪併罰之定應執行之刑，並非予以犯罪行為人不當
    之利益，為一種特別的量刑過程，乃對犯罪行為人本身及所
    犯各罪之總檢視，依刑法第51條第5 款之規定，採限制加重
    原則，資為量刑自由裁量權之外部界限，並應受法秩序理念
    規範之比例原則、平等原則、責罰相當原則之內部抽象價值
    要求界限之支配，使以輕重得宜，罰當其責，兼顧刑罰衡平
    原則（最高法院100 年度台上字第21號判決意旨參照) 。本
    案原審考量：被告所犯之罪均與毒品相關，其犯罪時間、手
    段及侵害法益均相近，並考量刑罰效果之邊際遞減關係等因
    素，定其應執行5年10月，客觀上已經依據定應執行刑制度
    的恤刑精神，採限制加重原則，就被告的整體犯行重新檢視
    而妥適量刑，客觀上並無罪刑不相當的情形。
　㈢因此，被告猶執上開情詞主張原審各罪及應執行刑的量刑過
    重云云，並不可採。
六、綜上，原審上開認事用法並無違誤，量刑亦屬妥適，被告仍
    執上開情詞提起上訴，主張原審適用刑法第47條累犯加重其
    刑不當，或主張原審量刑過重，請求本院撤銷改判更輕之刑
    云云，並無理由，應予駁回。　　
據上論結，應依刑事訴訟法第368條、第373條，判決如主文。
本案經檢察官蔡宜玲提起公訴，檢察官林志峯到庭執行職務。
中　　華　　民　　國　　111 　年　　3 　　月　　30　　日
                  刑事第五庭    審判長法　官  蔡廷宜
                                      法　官  林坤志
                                      法　官  蔡川富
以上正本證明與原本無異。
如不服本判決應於收受送達後20日內向本院提出上訴書狀，其未
敘述上訴理由者，並得於提起上訴後20日內向本院補提理由書（
均須按他造當事人之人數附繕本）「切勿逕送上級法院」。
　　　　　　　　　　　　　　　　　　　書記官  黃心怡
中　　華　　民　　國　　111 　年　　3 　　月　　30　　日